【裁判字號】    89,判,2910
【裁判日期】    891012
【裁判案由】    申報公職人員財產
【裁判全文】
最  高  行  政  法  院  判  決                  八十九年度判字第二九一○號
    原      告  甲○○
    被      告  法務部
    代  表  人  陳定南
右當事人間因申報公職人員財產事件，原告不服行政院中華民國八十八年七月二十七
日台八八訴字第二八八八五號再訴願決定，提起行政訴訟。本院判決如左：
    主  文
原告之訴駁回。
訴訟費用由原告負擔。
    事  實
緣原告係財政部基隆關稅局股長，屬公職人員財產申報法（下稱財產申報法）第二條
第一項第十一款規定應申報財產之人員，其財產應每年定期申報一次，惟原告未依公
職人員財產申報法施行細則第十條第五項規定，於八十六年十二月三十一日前申報財
產，至八十七年一月五日始行補報，被告乃依公職人員財產申報法第十一條第一項規
定，以八十七年十月二十七日八七政字第○○二五二九號處分書處以罰鍰新台幣（下
同）六萬元。原告不服，提起訴願、再訴願均遭決定駁回，遂提起本件訴訟。茲摘
兩造訴辯意旨於次：
原告起訴意旨略謂︰一、財產申報法實施旨意，在規範公職人員自動、誠實申報，對
於「故意不報」及「虛報」之行為加以處罰；本件原告雖未於八十六年十二月三十一
日前申報，然係無心之過而非故意不為申報，被告課以處罰，顯違情理而失之過苛。
二、財產申報期間為期二個月，期間如有職務調整可免申報，被告有義務提示或告知
申報人未申報，然被告未經告知即予處分，有違行政處分之充分告知原則。三、原告
從公二十餘年，奉公守法，僅因可能職務調整而免申報，加上無可預期之原因，公私
兩忙始延誤申報。被告卻過當解釋法令、曲解法意，顯有不當，一再訴願決定亦有違
誤，爰訴請撤銷。
被告答辯意旨略謂︰一、按財產申報法係應申報財產公職人員之法定義務，申報人應
於法定期間內主動辦理，受理申報機關並無通知之義務，其通知僅具服務之性質，故
申報義務人不得以不知法律規定及未受通知，作為解免違章罰鍰之依據。二、原告初
以配偶於桃園市○○路購置房屋，忙於交尾款及辦理貸款事宜，加以其本人年底時業
務繁忙，致未能於期限內完成財產申報；繼而改稱因其於八十六年十一月間風聞即將
調任非主管職務及適逢配偶出國，財務資料由配偶保管致未能依限申報云云。惟每年
定期申報財產期間自十一月一日起至十二月三十一日止，長達二個月，已有相當準備
期間，且受理申報機關並無提示或通知之義務，是無論本件受理申報機關有無提示或
告知原告，均與原告逾期申報應處罰鍰無涉，被告係依法為之，並無不當，原告提起
本件訴訟顯無理由。
    理  由
按警政、司法調查、稅務、關務、地政、主計、營建、都計、證管、採購之縣（市）
級以上政府主管人員，及其他職務性質特殊經主管院會同考試院核定有申報財產必要
之人員，應依本法申報財產；公職人員之財產除應於就（到）職三個月內申報外，並
應每年定期申報一次；公職人員明知應依規定申報，無正當理由不為申報，處六萬元
以上十萬元以下罰鍰，為公職人員財產申報法第二條第一項第十一款、第三條及第十
一條第一項前段所規定。又財產申報法施行細則第十條第五項亦明文財產申報法第三
條所稱每年定期申報一次之申報期間，係指每年十一月一日至十二月三十一日。但已
依前三項之規定為申報者，則指自該次申報日之翌年起每年十一月一日至十二月三十
一日。本件原告為財政部基隆關稅局股長，其財產申報截止日為八十六年十二月三十
一日，惟其於八十七年一月五日始行申報，有其書面說明及基隆關稅局政風室收據影
本附卷可稽，原告亦不爭執，則原告有逾期申報財產之事實，應堪認定。原告無非以
其因可能職務調整免申報及無可預期之原因致公私兩忙等語，為其延誤申報之理由。
然查，當事人主張事實須負舉證責任，倘其所提出之證據不足為主張事實之證明，自
不能認其主張之事實為真實，本院著有三十六年度判字第十六號判例足參。原告上開
調職主張並無證據足以證明屬實；次查，購屋乃國人置產之活動，自看屋、決定購屋
至辦理所有權移轉登記與貸款手續等，非立即可就，一切均按約定時程進行，自為原
告所得預見且可預先規劃，實無從以「忙」搪塞其他法定義務之踐行；至貸款手續僅
需向金融機構申請貸款，由銀行估價後設定抵押即可撥款，一般銀行作業流程僅需一
星期，就申請人而言，僅申請手續而已，況一般貸款手續均委託代書辦理，所需時間
不長；俟銀行將貸款撥入申貸者之帳戶內，申貸者即可請領交付買受人，故交付尾款
亦費時無多，是原告配偶縱有購屋行動，亦無足以推託為未按期申報之正當理由。末
查，公職人員財產申報法係應申報財產公職人員之法定義務，申報人自應於法定期間
內自行主動辦理，受理申報機關並無通知之義務，其通知僅具服務之性質，申報義務
人不得以不知法律規定及未受通知為由，作為解免違章罰鍰之依據，原告未有依據即
主張被告有提示或告知之義務，進而主張被告未經告知即予處分，違反行政處分充分
告知之原則云云，亦非有據。被告依法課以罰鍰，一再訴願決定遞予維持，核無不合
，原告猶執前詞，聲明撤銷，為無理由，應予駁回。
據上論結，本件原告之訴為無理由，依行政訴訟法施行法第二條、行政訴訟法第九十
八條第三項前段，判決如主文。
中    華    民    國     八十九      年      十      月       十二      日
                    最 高 行 政 法 院  第 五 庭
                                審 判 長 法  官      廖  政  雄
                                         法  官      廖  宏  明
                                         法  官      趙  永  康
                                         法  官      林  清  祥
                                         法  官      姜  仁  脩
右  正  本  證  明  與  原  本  無  異
                                         法院書記官  彭  秀  玲
中    華    民    國     八十九      年      十      月       十二      日


司法院資訊處製作；財團法人民間司法改革基金會備份。
